【裁判字號】    97,台上,1680
【裁判日期】    970814
【裁判案由】    請求清償借款
【裁判全文】
最高法院民事判決            九十七年度台上字第一六八○號
上  訴  人  甲 ○ ○
                      之7
訴訟代理人  謝 文 田律師
上  訴  人  乙 ○ ○
            丙○○○
上  訴  人  三信商業銀行股份有限公司
法定代理人  丁 ○ ○
訴訟代理人  吳 光 陸律師
上列當事人間請求清償借款事件，兩造對於中華民國九十六年七
月十日台灣高等法院台中分院第二審判決（九十五年度重上字第
一一五號），各自提起上訴，本院判決如下：
    主  文
原判決除假執行部分外廢棄，發回台灣高等法院台中分院。
    理  由
按債權人以各連帶債務人為共同被告提起給付之訴，被告一人提
出非基於其個人關係之抗辯有理由者，對於被告各人即屬必須合
一確定，自應適用民事訴訟法第五十六條第一項之規定。本件上
訴人甲○○提起第三審上訴，提出非基於其個人關係之抗辯為有
理由，對於被告甲○○、乙○○、丙○○○各人即屬必須合一確
定，依上說明，其上訴之效力及於共同被告乙○○、丙○○○，
爰將之並列為上訴人，核先敘明。
次查原審維持第一審所為命上訴人甲○○、丙○○○連帶給付上
訴人三信商業銀行股份有限公司（下稱三信商銀）新台幣（下同
）一千二百三十九萬零三百八十七元及其利息、違約金，命上訴
人甲○○、乙○○連帶給付三信商銀三百二十三萬五千零四十五
元及其利息、違約金部分之判決，駁回上訴人甲○○之上訴；並
將第一審命上訴人甲○○、丙○○○、乙○○連帶給付三信商銀
六千萬元及其利息、違約金部分之判決廢棄，改判駁回三信商銀
該部分之訴，無非以：上訴人丙○○○、甲○○以乙○○為被保
證人，上訴人乙○○、甲○○以丙○○○為被保證人，上訴人丙
○○○、甲○○及乙○○分別以訴外人戊○○、己○○為被保證
人，於民國七十九年十一月十四日對三信商銀之前身即保證責任
台中市第三信用合作社（下稱三信合作社）簽立書面訂定連帶保
證契約（下稱系爭連帶保證契約）；均載明三信合作社持有前揭
被保證人之一切債務憑證，以三千萬元為限額願與債務人負連帶
償還保證責任；如債務人對於所借款項到期不償還清楚時，無論
該項借款有無提出抵押品，或所提之抵押品處分所得價款不足償
還債務者，均由全體保證人連帶負責償還。三信商銀主張：乙○
○以甲○○、丙○○○為其連帶保證人，於八十年十二月四日借
款一千六百八十萬元，尚欠本金八百五十二萬三千六百三十二元
及如原判決附表（下稱附表）編號１所示之利息、違約金；戊○
○以乙○○、甲○○為其連帶保證人，於八十年八月十三日借款
四百萬元，尚欠本金三百八十六萬六千七百五十五元及如附表編
號２所示之利息、違約金；丙○○○以甲○○、乙○○為其連帶
保證人，於八十年八月十三日借款二千萬元，尚欠本金二百七十
三萬二千零七十七元及如附表編號３所示之利息、違約金；戊○
○以甲○○、乙○○為其連帶保證人，於八十年十一月十三日借
款四百萬元，現尚欠本金餘額五十萬二千九百六十八元及如附表
編號４所示之利息、違約金等事實，業據提出本票及借據為證，
且為甲○○所不爭執。甲○○雖辯稱：訴外人太府建設股份有限
公司（下稱太府公司）因無法以法人資格向三信合作社借貸，遂
委由乙○○、丙○○○及訴外人戊○○、己○○四人於七十九年
十一月八日向三信商銀借貸一億元，為確保債權乃由太府公司提
供台中市○區○○段二六○、二六一建號建物及其基地設定一億
二千萬元之最高限額抵押權（下稱系爭抵押權），又約同伊對乙
○○、丙○○○及訴外人戊○○、己○○各以三千萬元（合計一
億二千萬元）擔保前揭債務之清償。嗣太府公司無力償債，由三
信商銀聲請拍賣抵押物，於八十二年十一月十一日承受取償，是
該主債務業因清償消滅云云。但三信商銀於執行中提出債權證明
本票十六張，甲○○無法證實與其所指之連帶保證債務有何關連
，上開辯詞並不足取。因此三信商銀本於借貸及連帶保證之法律
關係請求甲○○、丙○○○連帶給付一千二百三十九萬零三百八
十七元及其利息、違約金，甲○○、乙○○連帶給付三信商銀三
百二十三萬五千零四十五元及其利息、違約金，於法自屬有據。
至於三信商銀主張：訴外人庚○○、辛○○分別以己○○為連帶
保證人向伊借款所欠如附表編號５、６之本息、違約金；訴外人
黃士傑、黃昭明、蔡榮蘭分別以戊○○為連帶保證人向伊借款所
欠如附表編號７、８、９所示之本息、違約金；因甲○○、乙○
○、丙○○○分別與伊訂定系爭連帶保證契約，各以三千萬元為
限額，保證己○○、戊○○包含票據、借款、墊款、保證等債務
及其他債務，為最高限額保證性質，未違反強制禁止規定云云。
然系爭連帶保證書及約定書均為三信商銀單方所擬之定型化契約
，所謂一切債務，依約定書第一條所載，係立約人對三信商銀所
負之票據、借款、墊款及保證債務，而系爭連帶保證書所載，則
係單指保證人與三信商銀間所生之債務關係，非主債務人與三信
商銀間之債務關係。則系爭連帶保證書及約定書文義所載之保證
範圍並不明確，應探求系爭連帶保證書之真意及目的。查訴外人
太府公司因不能以公司名義向三信商銀貸款，雖已設定系爭抵押
權擔保，仍由甲○○、乙○○、丙○○○及戊○○（下稱甲○○
等四人）於七十九年十一月十四日簽立每紙三千萬元之系爭連帶
保證書四紙，非但與系爭抵押權之設定日期相近，金額相同，所
擔保之主債務人為甲○○等四人，堪認系爭連帶保證契約之本意
，應僅擔保甲○○等四人於七十九年十一月八日向三信合作社借
貸一億元及其利息、違約金，共計一億二千萬元之債務，屬一般
保證性質，不得以保證書上載有一切債務之文句，即謂三信商銀
對甲○○等四人於前揭一億元借款以外之債務仍應負連帶保證責
任。否則非但違背本意，且使甲○○、乙○○、丙○○○負無限
之連帶保證責任，有悖誠信及公平正義原則。次查甲○○等四人
為儘快取得資金週轉，改善太府公司財務狀況，於未經詳細審閱
、磋商下訂立由三信商銀單方擬訂之定型化保證契約條款，為避
免甲○○等四人未經磋商即接受定型化契約條款所生之不利益，
仍應適用衡平原則以規制契約之效力。三信商銀固主張：保證契
約可由磋商而增刪變更云云，但非指本件有磋商之事實，仍不足
為其有利憑證。而系爭連帶保證契約約定保證人在債務未清償前
不自行退保，亦即保證人須清償債務後始得終止保證契約，顯剝
奪甲○○、乙○○、丙○○○得隨時終止保證契約之權利，已違
反民法第七百三十九條之一規定；復因三信商銀並無告知主債務
情事之義務，保證人顯無從知悉而採取適當之應對措施，縱知悉
而欲終止保證契約，卻須先償還債務，其所受不利益不言可喻。
則系爭連帶保證契約有使甲○○、乙○○、丙○○○一方過分加
重之保證責任，三信商銀一方無庸盡其最基本之通知義務，顯失
衡平而違反民法第二百四十七條之一第二款、第三款規定，為維
護弱勢契約當事人之權益，兩造簽訂之保證書保證之範圍，應從
嚴解釋。甲○○等四人簽定系爭保證契約之真意及目的，既僅係
就甲○○等四人向三信商銀借貸一億二千萬元之特定債務為擔保
，則甲○○、乙○○、丙○○○所預期之保證範圍僅限於此筆債
務，倘認系爭保證債務及於主債務人現在及未來對三信商銀所負
之債務，即已超出其可能預見之範圍，應有危險擴張條款或異常
條款之適用，而認該約定為無效。而依系爭保證書後續所載，亦
可得知甲○○、乙○○、丙○○○所保證之範圍，僅限於主債務
人借款所生之債務，不包括主債務人之保證債務。訴外人庚○○
、尹湘皓、黃士傑、黃昭明、蔡榮蘭等人借款日期，距系爭連帶
保證書及約定書簽立日期，已逾一年以上，並非當時已存在之債
務，且非當時所能預見，認此主債務人之保證債務，亦屬系爭連
帶保證契約擔保之債務，有違誠信及公平原則，自難准許等詞，
為其判斷之基礎。
查本件甲○○、乙○○、丙○○○之所以與三信商銀訂定系爭連
帶保證契約，乃因訴外人太府公司不能以公司名義向三信商銀貸
款，雖設定系爭抵押權擔保，仍須由甲○○等四人簽立系爭連帶
保證書四紙擔保主債務人甲○○等四人之債務，其本意應係擔保
甲○○等四人於七十九年十一月八日向三信合作社借款及其利息
、違約金共計一億二千萬元之債務，其性質僅係一般保證，乃原
審確定之事實。而乙○○、戊○○、丙○○○欠三信商銀如附表
編號１、２、３、４所示之借款，其借款日期依序為八十年十二
月四日、八十年八月十三日、八十年八月十三日、八十年八月十
三日，亦為原審所認定。果爾，乙○○、丙○○○、戊○○所欠
如附表編號１、２、３、４所示之借款，自非甲○○、乙○○、
丙○○○與三信商銀簽定之系爭連帶保證契約所擔保之借款債務
。原審未察，竟謂乙○○、戊○○欠三信商銀如附表編號１、２
之借款係甲○○、丙○○○連帶保證之債務，丙○○○、戊○○
欠三信商銀如附表編號３、４之借款係甲○○、乙○○連帶保證
之債務，而為不利於甲○○、乙○○、丙○○○之論斷，其理由
未免矛盾。其次，保證人與債權人約定就債權人與主債務人間所
生一定債之關係範圍內之不特定債務，預定最高限額，由保證人
保證之契約，學說上稱為最高限額保證。此種保證契約如定有期
間，在該期間內所生約定範圍內之債務，不逾最高限額者，均為
保證契約效力所及；如未定期間，保證契約在未經保證人依民法
第七百五十四條規定終止或有其他消滅原因以前，在該保證契約
有效期間內，已發生約定範圍內之債務，縱因清償或其他事由而
減少或消滅，該保證契約依然有效，嗣後所生約定範圍內之債務
，於不逾最高限額者，債權人仍得請求保證人履行保證責任（本
院七十七年台上字第九四三號判例參照）。而約定保證人預先拋
棄權利、加重其責任或限制其行使權利者，僅該部分約定無效，
並非契約全歸無效，此觀民法第一百十一條但書、第七百三十九
條之一、第二百四十七條之一、民法債編施行法第十七條、第三
十三條之規定自明。是未定有期間之最高限額保證契約，倘有使
保證人預先拋棄其權利或限制其行使權利之約定，按其情形有顯
失公平之情事，僅該約定部分無效，但不影響最高限額保證契約
本身之性質，不能將之混為一談，據以作為限制保證範圍之依據
。乃原審竟以系爭連帶保證契約有關限制終止保證契約之約定，
悖於衡平法則為由，認系爭連帶保證之保證範圍應從嚴解釋，並
據以認定系爭連帶保證契約之擔保範圍，僅限於甲○○等四人向
三信商銀借款一億二千萬元之特定債務而已，否定其最高限額保
證契約之本質，於法自難謂合。再者，甲○○等四人除簽立系爭
連帶保證契約書外，並均各自簽立約定書，載明所謂一切債務之
約定內容。而其各自相互擔保之債務人，亦均與三信商銀簽立約
定書，並於系爭連帶保證書上連帶償還保證人欄下簽名，則所謂
一切債務之內容，兩造已有約定。原審未進一步詳予勾稽，逕謂
契約文字不明而為解釋系爭連帶保證契約所擔保債務範圍之依據
，而為不利於三信商銀之論斷，亦屬可議。兩造上訴論旨，分別
指摘原判決對其不利部分為不當，聲明廢棄，均為有理由。
據上論結，本件兩造上訴均為有理由。依民事訴訟法第四百七十
七條第一項、第四百七十八條第二項，判決如主文。
中    華    民    國  九十七  年    八    月   十四   日
                      最高法院民事第四庭
                          審判長法官  許  朝  雄
                                法官  陳  淑  敏
                                法官  鄭  玉  山
                                法官  吳  麗  女
                                法官  黃  義  豐
      本件正本證明與原本無異
                                      書  記  官
中    華    民    國  九十七  年    八    月  二十七  日
                                                    Ａ


司法院資訊處製作；財團法人民間司法改革基金會備份。
